【裁判字號】    99,易,1332
【裁判日期】    990601
【裁判案由】    妨害名譽
【裁判全文】
臺灣臺中地方法院刑事判決              99年度易字第1332號
公  訴  人  臺灣臺中地方法院檢察署檢察官
被      告  乙○○
選任辯護人  洪崇欽律師
上列被告因妨害名譽案件，經檢察官聲請簡易判決處刑（98年度
偵字第23901號、98年度偵續字第432號），本院認為不適宜以簡
易判決處刑，改依通常程序審理，判決如下：
    主    文
乙○○無罪。
    理    由
一、聲請簡易判決處刑意旨略以：被告乙○○於民國95年4月28
    日上午6時17分許起至45分許止，利用其位於臺中市○○區
    ○○路181巷10號12樓之1住處之網路設備上網後，基於誹謗
    告訴人甲○○名譽之犯意，以「donutsman」帳號登入「PCD
    VD數位科技討論區」後，在「其他群組>七嘴八舌異言堂」
    網路留言版之「網頁誤用鳥照片，系主任賠12萬元」標題上
    ，接續登載（一）在留言版上登載：「這個林XX是專門靠這
    個在弄錢的，有學生在電腦賣場工讀，因為電腦DEMO時有展
    示到這照片，被告，然後林XX要他們賠100萬。而且還直接
    上門去嗆聲，最後那學生家裡湊給他，林XX住烏日，非常囂
    張。」、（二）留言版上登載：「所以千萬不要用林XX的鳥
    照片，這隻每天就是派人在網路和賣場看是否有人中了陷阱
    。這不知道算不算不義之財。還有收到鳥照片的信千萬別轉
    寄，因為原始來源....。呵呵！這真是夠陰的一招，自己拍
    照再寄mail讓大家轉寄，然後就有人會進了陷阱，強。」、
    （三）在留言版上登載：「本來我也不知道這位仁兄，是朋
    友家的小孩去向他求情也沒用，請他看在學生的份上把賠償
    金額降低點，沒用，這人還會打電話去人家家裡警告他家人
    ，最後家人煩不勝煩，只有湊錢花錢消災。後來再打聽這人
    資料，這人太強了！」、（四）在留言版上登載：「且此人
    如果見被告是學生，就會打電話給其家人，欺負一般人對官
    司纏身害怕的心理，然後煩不勝煩，就只好賠錢了事。金額
    通常都不低。這種生意真好賺。」等對於告訴人道德形象、
    人格評價、社會地位俱屬負面貶抑之內容文字，藉由前開「
    PCDVD數位科技討論區」登載於網際網路上，使不特定之多
    數人得以瀏覽而妨害告訴人名譽；嗣經告訴人發覺，始循線
    查獲上情，案經告訴人告訴偵辦；因認被告涉犯刑法第310
    條第2項之加重毀謗罪嫌云云。
二、按犯罪事實應依證據認定之，無證據不得認定犯罪事實；不
    能證明被告犯罪者，應諭知無罪之判決，刑事訴訟法第154
    條第2項、第301條第1項分別定有明文。又在訴訟上用以證
    明事實之證據，須於通常一般之人均不致於有所懷疑，而得
    確信其為真實之程度者，始得據以為有罪之認定；倘其證明
    尚未達到此一程度，而有合理之懷疑存在，致使無從為有罪
    之確信時，即應為無罪之判決（最高法院76年台上字第4986
    號著有判例）。
三、聲請簡易判決意旨認被告涉有前開妨害名譽之罪嫌，無非係
    以：上開事實，業據證人即告訴人證述明確，並有「PCDVD
    數位科技討論區」之「其他群組>七嘴八舌異言堂」網路留
    言版之資料1份附卷為憑；雖被告乙○○辯稱其在大陸一節
    ，然依其於偵訊時所字承：「（問：既然你人都在大陸，為
    何未將在臺灣的網路關閉？）因為他是我工作的跳板。」、
    「（問：是否可以在大陸看到及使用網路上資訊及留言？）
    都可以。」、「（問：你的別名是否有人與你共同使用？）
    沒有。」、「（問：你在大陸是否每天都有上網觀看？）通
    常都是假日，禮拜六或禮拜天的晚上。」等語，顯見縱或被
    告並未在臺灣本土，然此無礙於被告上網之行為，又觀諸其
    留言版上之內容，被告應係對於告訴人處理其侵害著作權案
    件之方式，心生不滿，因而在「PCDVD數位科技討論區」之
    「其他其他群組>七嘴八舌異言堂」網路留言版公開網站，
    留言如犯罪事實欄所載之內容無訛；按依被告所登載之內容
    「這個林XX是專門靠這個在弄錢的」、「這隻每天就是派人
    在網路和賣場看是否有人中了陷阱」、「這人還會打電話去
    人家家裡警告他家人，最後家人煩不勝煩，只有湊錢花錢消
    災」、「如果見被告是學生，就會打電話給其家人，欺負一
    般人對官司纏身害怕的心理，然後煩不勝煩，就只好賠錢了
    事。金額通常都不低。這種生意真好賺」之文字，顯然涉及
    私德而與公共利益無關之詞來指摘、傳述足以毀損告訴人名
    譽之事，再者，被告乙○○在非社會評論專欄之「PCDVD數
    位科技討論區」發表此內容，自難屬係以善意對於可受公評
    之事為適當之評論等，資為論據。
四、訊據被告堅詞否認有何誹謗之犯行，辯稱：前開內容均非伊
    所張貼，該段時間，伊人均在大陸工作，應該係臺灣同事利
    用伊前開帳號所張貼，伊在本案被告之前，根本不知道告訴
    人其人其事等語。
五、經查：
（一）對於PCDVD數位科技討論區之「其他群組>七嘴八舌異言堂
      」留言版內在「網頁誤用鳥照片系主任賠12萬元」主題中
      ，以「donutsman」名義，分別於95年4月28日18時17分張
      貼「這個林XX是專門靠這個在弄錢的，有學生在電腦賣場
      工讀，因為電腦DEMO時有展示到這照片，被告，然後林XX
      要他們賠100萬元。而且還直接上門去嗆聲，最後那學生
      家裡湊給他，林XX住烏日，非常囂張。」、於95年4月28
      日18時20分張貼「所以千萬不要用林XX的鳥照片，這隻每
      天就是派人在網路和賣場看是否有人中了陷阱。這不知道
      算不算不義之財。還有收到鳥照片的信千萬別轉寄，因為
      原始來源......。呵呵！這真是夠陰的一招，自己拍照再
      寄mail讓大家轉寄，然後就有人會進了陷阱，強。」、於
      95年4月28日18時42分張貼「本來我也不知道這位仁兄，
      是朋友家的小孩去向他求情也沒用，請他看在學生的份上
      把賠償金額降低點，沒用，這人還會打電話去人家家裡警
      告他家人，最後家人煩不勝煩，只有湊錢花錢消災。後來
      再打聽這人資料，這人太強了！」、於95年4月29日11時
      13分張貼「且此人如果見被告是學生，就會打電話給其家
      人，欺負一般人對官司纏身害怕的心理，然後煩不勝煩，
      就只有賠錢了事。金額通常都不低。這種生意真好賺。」
      等文字內容之情，此有告訴人提出之網頁列印資料2份（
      參照98年度他字第1559號偵查卷第20頁、98年度調偵字第
      436號偵查卷第20、24頁）在卷為憑，被告對此亦不爭執
      ，應堪認定。又經臺北市政府警察局向亞瑪瑟國際有限公
      司調閱ID帳號「donutsman」會員資料及上線IP登錄紀錄
      ，查該ID帳號「donutsman」註冊時所登錄之電子郵件帳
      號為「dave_cheng@seed.net.tw」，另向數位聯合電信股
      份有限公司調閱該帳號申請人資料為「乙○○」，此有臺
      北市政府警察局98年3月17日北市警刑資字第09830689700
      號函1份（參照98年度他字第1559號偵查卷第24頁）、亞
      瑪瑟國際有限公司98年2月19日亞字第970056號函1份（參
      照98年度他字第1559號偵查卷第31頁）、數位聯合電信股
      份有限公司回覆臺北市政府警察局刑事警察大隊之電子郵
      件1份（參照98年度他字第1559號偵查卷第32頁）、中華
      電信數據CRIS查詢單結果檔1份（參照98年度他字第1559
      號偵查卷第35頁）在卷可按，而被告對該帳號係其向「PC
      DVD數位科技討論區」網站申請註冊使用上網瀏覽之情，
      亦不爭執，則前開帳號係被告所申請使用之情，應堪認定
      。被告雖否認有張貼前開文字內容，然該帳號既為被告所
      申請使用，被告又無法提供盜用或冒用其前開帳號以其名
      義張貼文字之人，以供本院查證，依據現有事證，即應推
      定係前開文字內容為被告本人所張貼。至於，被告雖抗辯
      95年4月間案發時均在大陸工作，並未在臺灣上網留言云
      云，惟被告於警詢及偵查中均自承95年在大陸工作期間，
      為方便在大陸地區瀏覽臺灣新聞報導，均係透過其在臺灣
      住處內設置之電腦主機開啟常駐，使用real VNC程式，提
      供遠端登入，自大陸上網連回該電腦後，再利用該電腦瀏
      覽臺灣網站（顯示的IP，就會是家裡那台電腦IP）等語（
      參照98年度偵續字第432號偵查卷第32頁、98年度他字第1
      559號偵查卷第28頁），可見被告人在大陸，亦非無上網
      張貼文章之可能；另被告辯護人抗辯前開張貼之文章僅記
      載「林XX」並未指明係告訴人「甲○○」，惟觀諸該留言
      版之前後討論內容，主題即係針對告訴人進行討論，一般
      瀏覽網路之人，明顯可以知悉版主及網友實際討論之對象
      確實為告訴人無誤。從而，被告前開抗辯，均無法資為有
      利之具體事證。是以，本案之重點，應係在於被告所張貼
      之前開文字內容，是否已經涉及誹謗告訴人之名譽，抑或
      僅係言論自由之保障範圍。
（二）按言論自由為人民之基本權利，憲法第11條有明文保障，
      國家應給予最大限度之維護，俾其實現自我、溝通意見、
      追求真理及監督各種政治或社會活動之功能得以發揮。惟
      為兼顧對個人名譽、隱私及公共利益之保護，法律尚非不
      得對言論自由依其傳播方式為合理之限制。刑法第310條
      第1項及第2項誹謗罪即係保護個人法益而設，為防止妨礙
      他人之自由權利所必要，符合憲法第23條規定之意旨。至
      刑法同條第3項前段以對誹謗之事，能證明其為真實者不
      罰，係針對言論內容與事實相符者之保障，並藉以限定刑
      罰權之範圍，非謂指摘或傳述誹謗事項之行為人，必須自
      行證明其言論內容確屬真實，始能免於刑責。惟行為人雖
      不能證明言論內容為真實，但依其所提證據資料，認為行
      為人有相當理由確信其為真實者，即不能以誹謗罪之刑責
      相繩，亦不得以此項規定而免除檢察官或自訴人於訴訟程
      序中，依法應負行為人故意毀損他人名譽之舉證責任，或
      法院發現其為真實之義務（司法院釋字第509號解釋文參
      照）。據此，行為人如能證明其有相當理由確信其發表之
      言論內容應屬真實，即無誹謗之故意，不應負誹謗刑責；
      而無須證明其言論內容、即誹謗之事確為真實（最高法院
      93年台非字第108號裁判參照）。因此，刑法第310條誹謗
      罪之成立，除行為人得提出相當證據證明所涉及之事實並
      非全然子虛烏有外，檢察官或法院仍應證明行為人之言論
      係屬虛妄，諸如出於明知其為不實或因輕率疏忽而不知其
      真偽等情節，始屬相當。對於前開文章內容中所提及關於
      告訴人針對「電腦賣場工讀之學生」、「學生」使用其所
      拍攝之鳥類照片之個案，提出告訴並要求高額賠償金等部
      分，經利用網路搜索結果，確實發現有登載告訴人曾經對
      60幾名師生提出違反著作權之告訴，亦有因二名清華大學
      畢業生在網路上下載其所拍攝之二張鳥類照片使用而遭其
      提出刑事告訴及民事求償新臺幣1225萬元之情，此有被告
      辯護人提出之自由時報電子報新聞報導（參照本院卷第39
      頁）、本院自網路下載之TVBS新聞報導（參照本院卷第9
      頁）可證；且該TVBS新聞報導報導內容中更引述記載「被
      告的學生覺得很冤枉，因為他說，當初就是在網站上看到
      『歡迎多利用本網站』，才會以為作者許可下載」，可見
      前開文章內容中提及「千萬不要用林XX的鳥照片」、「收
      到鳥照片的信千萬別轉寄，因為原始來源......」、「自
      己拍照再寄mail讓大家轉寄」之論述內容，亦非全然無據
      ；再就前開文章內容提及告訴人向侵權者請求民事高額賠
      償之處理經過，被告亦有提出案外人施宣慶於90、91年間
      因在NOVA展示，未經告訴人同意，使用告訴人所拍攝之鳥
      類照片公開在其電腦畫面展示，遭其告訴違反著作權法案
      件為例，告訴人並向施宣慶及其任職之公司求償新臺幣63
      50萬元之鉅額賠償金，此有本院91年度重訴字第1265號民
      事判決、臺灣高等法院臺中分院92年度上字第225號民事
      判決、最高法院93年度台上字第430號民事判決、施宣慶
      之臺灣高等法院被告前案紀錄表（附於本院卷）在卷可參
      。是以，被告所貼張之前開文字內容，顯非子虛烏有、誇
      大虛妄、刻意捏造之詞，被告確信前開言論內容係屬真實
      ，其本身顯非出於誹謗告訴人名譽之惡意，且因告訴人告
      訴之對象不勝枚舉，造成網路轉載使用者，人人自危，擔
      心遭到著相關作權人興訟主張權利，因此引發大量之討論
      ，該等議題顯非已非屬單純之私德領域，而與公共利益全
      然無關連性。
（三）次按陳述事實與發表意見不同，事實有能證明真實與否之
      問題，意見則為主觀之價值判斷，無所謂真實與否，在民
      主多元社會各種價值判斷皆應容許，不應有何者正確或何
      者錯誤而運用公權力加以鼓勵或禁制之現象，僅能經由言
      論之自由市場機制，使真理愈辯愈明而達去蕪存菁之效果
      。對於可受公評之事項，縱然以不留餘地或尖酸刻薄之語
      言文字予以批評，亦應認為仍受憲法之保障。蓋維護言論
      自由即所以促進政治民主及社會之健全發展，與個人名譽
      可能遭受之損失兩相衡量，顯然有較高之價值。惟事實陳
      述與意見發表在概念上本屬流動，有時難期其涇渭分明，
      若意見係以某項事實為基礎或發言過程中夾論夾敘，將事
      實敘述與評論混為一談時，始應考慮事實之真偽問題（司
      法院釋字第509號協同意見書參照）。經透過網際網路，
      使用GOOGLE搜尋引擎輸入關鍵字「甲○○」搜尋之結果，
      即有眾多網路文章、評論提及告訴人多次向擅自使用其所
      拍攝鳥類照片之人提出違反著作權法告訴之事，數量之多
      ，業足堪認定係屬公眾熱烈討論之公開議題，且由發表之
      文章內容觀之，對於告訴人以保障個人著作權益為由多次
      興訟之作法抱持反面評價意見者，不在少數，其中不乏本
      身即為遭到告訴人追訴之人，因此，就告訴人透過網路搜
      尋與其有關之言論事後並提出妨害名譽告訴之情，已經網
      友廣泛討論，應屬公眾事務，而為可受公評之事，應堪認
      定。又被告就告訴人以維護著作權為由對網路侵權者提出
      民刑事告訴之訴訟過程，包括告訴人與侵權者私下間之和
      解過程等屬於可受公評之事項，所提出「專門靠這個在弄
      錢的」、「非常囂張」、「這不知道算不算是不義之財」
      、「夠陰的一招」、「這種生意真好賺」等個人評論意見
      ，縱使該批評文字內容本身之用字遣詞稍嫌主觀、刻薄、
      露骨，足令告訴人感到不快，惟此係因雙方就法律的認知
      、權利之主張行使觀念、處理事情之心態、基本立場有異
      所致，在被告之言論自由保障與告訴人之名譽損害保護二
      者間，兩相權衡之結果，憲法對於事實陳述之言論，係透
      過「實質惡意原則」加以保障，對於意見發表則係透過「
      合理評論原則」，因此，對於可受公評之事項，出於善意
      發表言論，其所為之適當評論，自應賦予絕對之保障，阻
      卻其違法，認為憲法位階所保障之被告言論自由有較高之
      價值。是以，依據被告在前開留言版上前後張貼之文字內
      容觀之，既係本於個人私下所認知之相關案例，針對告訴
      人為保障個人著作財產權益，而向各該侵權者，分別透過
      民刑事訴訟程序及私下調解過程要求高額民事求償之處理
      方式，提出個人之評論意見，雖有令遭受評論之告訴人感
      到不悅，仍屬合理評論之範圍，應該受到憲法言論自由之
      保障，不應以刑法誹謗罪責相繩，以維護民主社會，多元
      價值判斷意見容許存在之空間。
（四）從而，被告在PCDVD數位科技討論區之「其他群組>七嘴八
      舌異言堂」留言版之「網頁誤用鳥照片系主任賠12萬元」
      主題中所張貼之前開言論，其中部分係屬事實陳述，並非
      虛妄不實，毫無所據，顯非出於「實質惡意」而為之不當
      言論；而其餘部分既屬個人意見陳述，對照具體個案情節
      而言，尚在「合理評論」範圍；又因告訴人近年來為新聞
      、網路熱烈討論之話題人物，被告對告訴人個人所為之評
      價意見，在「合理評論」範圍及內，亦屬個人意見之表達
      ，亦難逕以被告所為言論本身令告訴人感受不佳，即予刑
      法誹謗罪相繩。再者，本案中告訴人係於98年1月17日在
      其住處利用GOOGLE搜尋引擎輸入關鍵字「甲○○」，查得
      被告於95年4月28、29日張貼之前開文章，業據告訴人陳
      明在卷（參照98年度他字第1559號偵查卷第30頁），並有
      告訴人提出之網頁列印資料1份（參照98年度他字第1559
      號號偵查卷第7頁）在卷可稽，被告張貼前開文字內容之
      時間，僅在95年4月28、29日二天，其後並未再出現任何
      相關言論，彰顯被告確實僅係對於特定個案抒發個人評述
      意見，並非出於故意誹謗或侮辱告訴人名譽之「實質惡意
      」，參酌前開司法院釋字第509號解釋文意旨及協同意見
      書之見解，被告所為之前開文字內容，應仍屬於憲法所保
      障之「言論自由」之一環節，被告基於個人之確信，對於
      可受公評之事，在合理評論範圍所為之評論，本身既無刑
      法誹謗罪之犯罪故意，更無妨害告訴人名譽之實際惡意，
      尚難科以刑法誹謗罪責。此外，復查無其他積極證據，足
      以證明被告有何故意誹謗告訴人名譽之犯行，其前揭犯罪
      應屬不能證明，揆諸前揭規定及判例要旨，本院爰為無罪
      判決之諭知。
據上論斷，應依刑事訴訟法第452條、第301條第1項，判決如主
文。
中    華    民    國    99    年    6     月    1     日
                  刑事第十六庭  法  官  巫淑芳
以上正本證明與原本無異。
如不服本判決應於收受判決後10日內向本院提出上訴書狀，並應
敘述具體理由；其未敘述上訴理由者，應於上訴期間屆滿後20日
內向本院補提理由書（均須按他造當事人之人數附繕本）「切勿
逕送上級法院」。
                                書記官  巫偉凱
中    華    民    國    99    年    6     月    1     日

司法院資訊處製作；財團法人民間司法改革基金會備份。
